【裁判字號】    97,上訴,997
【裁判日期】    970721
【裁判案由】    詐欺等
【裁判全文】
臺灣高等法院高雄分院刑事判決         97年度上訴字第997號
    上  訴  人  臺灣高雄地方法院檢察署檢察官
    被      告  甲○○
    選任辯護人  柳聰賢  律師
上列上訴人因被告詐欺等案件，不服臺灣高雄地方法院97年度易
字第424 號中華民國97年4 月15日第一審判決（聲請簡易判決處
刑案號：臺灣高雄地方法院檢察署97年度偵字第3410號），提起
上訴，本院判決如下：
    主  文
上訴駁回。
    理  由
一、公訴意旨另以：被告甲○○所屬詐欺集團成員於97年1 月22
    日13時許，假藉台北地檢署「張紹斌檢察官」名義，撥打乙
    ○○○住家00-0000000號電話，佯稱乙○○○個人資料遭盜
    賣需將所有資金提領做為假扣押程序云云，致乙○○○陷於
    錯誤而按該詐騙集團成員指示提領25萬元，並於同日17時許
    ，在高雄市○○區○○路、加宏路口將25萬元現金交付予出
    示地檢署識別證並自稱黃俊民檢察官之該詐騙集團某成員，
    且簽收由該成員出具偽造之「個人資料外洩授權止付聲明書
    」、「法務部行政凍結管制執行命令」公文書2 紙，案經乙
    ○○○報警處理後，始悉上情，因認被告甲○○就此部分，
    亦係共同涉犯刑法第159 條公然冒用公務員徽章官銜罪、刑
    法第216 條、第211 條、第212 條之行使偽造公文書、行使
    偽造特種文書、及第339 條第1 項之詐欺取財罪嫌云云。
二、按犯罪事實應依證據認定之，無證據不得認定其犯罪事實；
    被告之自白，不得作為有罪判決之唯一證據，仍應調查其他
    必要之證據，以察其是否與事實相符；如不能證明被告犯罪
    者，應諭知無罪之判決，刑事訴訟法第154 條第2 項、第15
    6 條第2 項、第301 條第1 項分別定有明文。又事實之認定
    ，應憑證據，如未能發現相當證據，或證據不足以證明，自
    不能以推測或擬制之方法為裁判基礎；且認定犯罪事實所憑
    之證據，雖不以直接證據為限，間接證據亦包括在內，然而
    無論直接證據或間接證據，其為訴訟上之證明，須於通常一
    般之人均不致有所懷疑，而得確信其為真實之程度者，始得
    據為有罪之認定，倘其證明尚未達到此一程度，而有合理之
    懷疑存在而無從使事實審法院獲得有罪之確信時，即應由法
    院為諭知被告無罪之判決，最高法院40年度台上字第86號、
    76年度台上字第4986號著有判例可資參照。再者，依刑事訴
    訟法第161 條第1 項規定，檢察官對於起訴之犯罪事實，仍
    應負提出證據及說服之實質舉證責任。倘其所提出之證據，
    不足為被告有罪之積極證明，或其指出證明之方法，無從說
    服法院以形成被告有罪之心證，基於無罪推定之原則，自應
    為被告無罪判決之諭知，此亦有最高法院92年度台上字第12
    8 號判例意旨可參。
三、公訴意旨認被告甲○○涉有刑法第159 條公然冒用公務員徽
    章官銜罪、刑法第216 條、第211 條、第212 條之行使偽造
    公文書、行使偽造特種文書及第339 條第1 項之詐欺取財等
    罪嫌，無非係以：(一)被害人乙○○○於警詢中之證述；(二)扣
    案之偽造公文書2 份（見偵查卷第19頁、第20頁）為其論據
    。
四、被告甲○○經本院合法傳喚，無正當理由於審理時不到庭，
    然其於本院準備程序時堅決否認有97年1 月22日之共同行使
    偽造公文書、特種文書及詐欺之犯行，辯稱：該部分犯罪事
    實，伊不知情，並非伊所為，伊是97年1 月23日才參加該詐
    騙集團等語。
五、經查：
（一）證人即被害人乙○○○雖於警詢時證述其於97年1 月22日
      、23日2 天均有接獲詐騙集團電話，且於97年1 月22日並
      因受詐欺集團詐騙而交付25萬元等語，惟其於原審97年4
      月1 日審理中具結證稱：我於97年1 月22日下午5 時不是
      將25萬元交給被告，亦沒有與被告通過電話，我到派出所
      報案時所拿3 張公文中，僅有偵卷第21頁，數額為1,236,
      000 元（時間為97年1 月23日）該張是被告拿給我簽名的
      ，其餘2 張並非被告所交付，我確定97年1 月22日、23日
      這2 次來拿錢的是不同人等語（見原審卷第57頁、第60頁
      ）；又經原審法院調閱「阿國」交付予被告甲○○使用之
      扣案0000000000號行動電話及被告甲○○所有之00000000
      00號行動電話之雙向通聯記錄，均無任何與被害人乙○○
      ○通聯之紀錄，足認被告所為前開辯解，堪可採信。
（二）卷附之扣押筆錄、扣押物品目錄表、扣押物品收據、蒐證
      照片、偽造之「個人資料外洩授權止付聲明書」、「法務
      部行政凍結管制執行命令」（影本）各1 張等，亦均無法
      證明被告甲○○於97年1 月22日與該詐欺集團成員間有何
      犯意聯絡或行為分擔。而關於事實之認定應憑證據，不能
      以推測或擬制之方法為裁判基礎，業如前述。從而，本件
      並無積極證據可資證明被告就97年1 月22日之詐欺犯行與
      詐騙集團成員間有何犯意聯絡或行為分擔，何況被告係於
      97年1 月23日始由綽號「阿國」引介加入該詐騙集團，在
      此之前，被告與該詐騙集團並無何關係，詐騙集團之所為
      亦與被告無關，故自不得僅以被告嗣後於97年1 月23日前
      往高雄市○○區○○路及加昌路口欲向被害人收取詐騙款
      項及交付偽造公文1 紙等情，而以推測或擬制之方法，遽
      認被告就97年1 月22日詐騙集團之公然冒用公務員徽章官
      銜、行使偽造公文書、特種文書、詐欺取財等犯行，亦為
      共犯關係。
（三）綜上所述，足見被告所辯，尚可採信。本件檢察官所舉出
      之相關事證，並無法證明被告於97年1 月22日有何共同公
      然冒用公務員徽章官銜、行使偽造公文書、特種文書、詐
      欺取財等犯行。此外，公訴人亦未提出適合於被告此部分
      犯罪事實之積極證據，本院審酌卷內事證，參照剖析，逵
      之上開法條規定及判例意旨，本件既不能證明被告犯罪，
      自應諭知被告無罪之判決。
六、原判決就被告甲○○被訴97年1 月22日犯行部分，以不能證
    明被告甲○○犯罪，而諭知被告甲○○該部分無罪之判決，
    經核並無違誤。檢察官上訴意旨，以(一)按共同正犯之意思聯
    絡，原不以數人間直接發生者為限，即有間接之聯絡者，亦
    包括在內，此有最高法院77年度台上字第2135號判例足資參
    照。是同一詐騙集團之成員，雖其等之間未必有直接之犯意
    聯絡，然必有間接之犯意聯絡，自均應論以共同正犯。(二)本
    件被告與真實姓名年籍不詳綽號「阿國」之成年男子，係屬
    同一詐騙集團之成員，此詐騙集團所使用之詐騙方式乃先偽
    造某地檢署之識別證，再由詐騙集團中之成員打電話向不特
    定人詐騙，復由詐騙集團中之成員，持偽造之證件向被害人
    收取款項。是集團中之成員，偽造證件之人、打電話詐騙之
    人及持假證件收取款項之人，其等之間未必均互相認識，惟
    其等因屬同一詐騙集團，而認均有間接之犯意聯絡，故仍為
    共同正犯。原審就被告所為之2 次犯行，固已就其於民國97
    年1 月間某日，在台中縣大甲鎮「頂尖撞球館」，將其照片
    1 張交予該綽號「阿國」之男子，用以偽造高雄地檢署之識
    別證1 張，再於同年月23日9 時30分許，由詐騙集團某不詳
    姓名之人，撥打電話給被害人乙○○○住處00-0000000號電
    話，假藉高雄地檢署名義，佯稱其尚有基金及定存未據實報
    ，而要求乙○○○提領1,236,000 元並按指示交付管收，幸
    經警於同日14時35分將取款之被告逮獲而詐騙未遂等情審認
    在案，並判處被告共同行使偽造公文書罪有期徒刑1 年2 月
    。惟對於與被告屬同一詐騙集團之成員，於97年1 月22日13
    時許假藉台北地檢署「張紹斌檢察官」名義，撥打被害人乙
    ○○○住家00-0000000號電話，佯稱被害人乙○○○個人資
    料遭盜賣需將所有資金提領做為假扣押程序云云，致被害人
    乙○○○陷於錯誤而按該詐騙集團成員指示提領25萬元，並
    於同日17時許在高雄市○○區○○路、加宏路口將25萬元現
    金交付予出示地檢署識別證並自稱黃俊民檢察官之該詐騙集
    團某成員，且簽收由該成員出具偽造之公文書乙節，卻判處
    被告無罪，所持見解係以證人即被害人乙○○○證稱，並非
    被告向其收款，亦無被告與被害人乙○○○通聯之通聯紀錄
    可查為據。惟觀之被害人乙○○○2 次被騙之情節，詐騙集
    團所使用之方法，係以假藉檢察官監管帳戶之名義向被害人
    詐騙，詐騙人員於取款時並交付同一款式以「檢察行政處鑑
    」印文所偽造之「高雄地方法院地檢署監管科收據」公文書
    影本，據以取信被害人，所用之犯罪手法雷同，難認此2 次
    之詐騙犯行並非同一詐騙集團所為。再者，被害人乙○○○
    於詐騙集團人員第2 次施詐中所接獲之電話，詐騙集團人員
    係以「尚」有基金及定存未據實報為由，再次向被害人乙○
    ○○詐騙，顯見詐騙集團人員係從第1 次之既遂犯行中得知
    被害人乙○○○尚有可資詐騙之物，故再向其實施第2 次之
    詐騙行為，益徵此2 次之詐騙犯行，係由同一詐騙集團所為
    ，原審以無積極證據證明被告就此次之詐欺犯行與詐騙集團
    間有何犯意聯絡或行為分擔，而判決被告無罪，認事用法，
    自有違誤為由，指摘原判決該部分不當云云。然按共同正犯
    之所以應對其他共同正犯所實施之行為負全部責任者，以就
    其行為有犯意之聯絡為限，若他犯所實施之行為，超越原計
    畫之範圍，而為其所難預料者，則僅應就其所知之程度，令
    其負責，未可概以共同正犯論（95年度台上字第2350號判決
    可參照）。查本件被告甲○○係於97年1 月23日始由綽號「
    阿國」引介加入該詐騙集團，在此之前，被告與該詐騙集團
    並無何關係，對於該集團於97年1 月22日之詐騙行為並無所
    悉，更未參與，且被害人乙○○○亦證述其於97年1 月22日
    、23日2 天均有接獲詐騙集團電話，且於97年1 月22日並因
    受詐欺集團詐騙而交付25萬元，但我於97年1 月22日下午5
    時不是將25萬元交給被告，亦沒有與被告通過電話，我確定
    97年1 月22日、23日這2 次來拿錢的是不同人等語；參以調
    閱「阿國」交付予被告甲○○使用之扣案0000000000號行動
    電話及被告甲○○所有之0000000000號行動電話之雙向通聯
    記錄，均無任何與被害人通聯之紀錄，故不得僅以被告嗣後
    於97年1 月23日前往高雄市○○區○○路及加昌路口欲向被
    害人收取詐騙款項及交付偽造公文1 紙等情，而以此2 次之
    詐騙犯行，係由同一詐騙集團所為，而推定被告就此次之詐
    欺犯行應與詐騙集團間有犯意聯絡或行為分擔，亦應負共犯
    刑責。是檢察官上訴，為無理由，應予駁回。
七、被告甲○○經合法傳喚，無正當理由不到庭，不待其陳述逕
    行判決。
八、被告其餘被訴97年1 月23日共同行使偽造公文書、詐欺未遂
    等犯行，經原審判處有期徒刑1 年2 月，因未經上訴，而告
    確定，核此敘明。
據上論斷，應依刑事訴訟法第368條、第371條，判決如主文。
本案經檢察官蔡國禎到庭執行職務。
中    華    民    國    97    年    7     月    21    日
                  刑事第二庭  審判長法  官  林正雄
                                    法  官  陳啟造
                                    法  官  黃壽燕
以上正本證明與原本無異。
被告不得上訴。
檢察官如不服本判決應於收受本判決後10日內向本院提出上訴書
狀，其未敘述上訴理由者，並得於提起上訴後10日內向本院補提
理由書狀（均須按他造當事人之人數附繕本）「切勿逕送上級法
院」。
中    華    民    國    97    年    7     月    21    日
                                    書記官  梁雅華


司法院資訊處製作；財團法人民間司法改革基金會備份。
